【裁判字號】    96,上,164
【裁判日期】    970507
【裁判案由】    塗銷所有權移轉登記等
【裁判全文】
臺灣高等法院高雄分院民事判決           96年度上字第164號
上  訴  人  乙○○
            丁○○
前列二人共同
訴訟代理人  陳奕全律師
被上訴人    大眾商業銀行股份有限公司
法定代理人  丙○○
訴訟代理人  甲○○
上列當事人間請求塗銷所有權移轉登記等事件，上訴人對於民國
96年7 月13日臺灣高雄地方法院95年度訴字第2718號第一審判決
提起上訴，本院於97年4月23日言詞辯論終結，判決如下：
    主  文
上訴駁回。
第二審訴訟費用由上訴人負擔。
    事實及理由
一被上訴人起訴主張：上訴人丁○○於民國83年3 月15日、16日
  與被上訴人簽訂保證書、授信約定書，就訴外人總聯企業股份
  有限公司（下稱總聯公司）現在及將來債務，於新臺幣（下同
  ）5 億元範圍內負連帶償還責任，總聯公司尚積欠被上訴人如
  附表所示之本金利息暨違約金（下稱系爭債務）。嗣丁○○與
  上訴人乙○○於95年2 月24日辦理離婚，並於同年月27日通謀
  而為虛偽意思表示，以買賣為原因，由丁○○將坐落高雄市○
  ○區○○段一小段1097地號、建、273 平方公尺、應有部分45
  5/10000 土地，暨其上建物即門牌號碼高雄市新興區○○○路
  31號5 樓之2 所有權全部及共同使用部分應有部分492/10000
  （下稱系爭房地）移轉登記與乙○○，該買賣及移轉所有權行
  為自屬無效。如上訴人上開所有權移轉行為非屬通謀而為虛偽
  意思表示，則因其等間無對價而為，亦屬無償行為，並有害被
  上訴人債權。是以，先位請求確認上開買賣關係不存在，選擇
  合併代位丁○○依民法第767 條、113 條之規定，或依侵權行
  為之法律關係，請求乙○○應將系爭房地回復登記為丁○○所
  有；備位請求依民法第244 條第1 項規定，撤銷上開買賣及所
  有權移轉行為，乙○○應塗銷系爭房地之移轉登記。求為判決
  ：(一)先位部分：1.確認上訴人間就系爭房地，於95年3 月16日
  向高雄市新興地政事務所以買賣為登記原因所為所有權移轉登
  記之買賣關係不存在；2.乙○○應塗銷系爭房地所有權移轉登
  記，並回復登記為丁○○所有；(二)備位部分：1.上訴人間就系
  爭房地於95年3 月16日向高雄市新興地政事務所，以買賣為登
  記原因所為之所有權移轉登記之買賣及移轉所有權之物權行為
  應予撤銷；2.乙○○應塗銷系爭房地所有權移轉登記，並回復
  登記為丁○○所有。（原審判決駁回被上訴人先位之訴，就備
  位之訴為被上訴人全部勝訴之判決，僅上訴人就備位之訴上訴
  ）於本院聲明如主文所示。
二上訴人則以：丁○○於83年間擔任總聯公司董事，因而於總聯
  公司向被上訴人借款時擔任連帶保證人，惟85年間起即未續任
  總聯公司董事，故依民事慣例，無此身分即不負連帶保證之責
  等語置辯。於本院聲明：(一)原判決不利於上訴人部分廢棄。(二)
  上開廢棄部分，被上訴人在第一審之訴駁回。
三兩造不爭執之事項：
(一)丁○○因擔任訴外人總聯公司之董事，而於83年3 月15日、16
  日與被上訴人簽訂保證書、授信約定書，就總聯公司現在及將
  來債務，於5 億元範圍內負連帶償還責任，總聯公司迄今尚積
  欠被上訴人56,386,919元，利息、違約金之明細詳如附表所示
  （依高雄地方法院93年度執字第44744 號分配表第15頁第9項
  所載尚有程序費用157 元，故其分配不足額為56,387,076元）
  。嗣丁○○雖於85年辭去董事職務，惟未與被上訴人合意終止
  上開保證契約以免除連帶債務保證責任。
(二)系爭房地係丁○○婚前財產，其與乙○○於95年2 月24日辦理
  離婚時，協議無償將系爭房地移轉登記與乙○○所有。
(三)丁○○於95年2 月27日以買賣為原因，向高雄市新興地政事務
  所申請將系爭房地移轉登記與乙○○，並已於95年3 月16日完
  成登記，惟實際上乙○○並無交付買賣價金與丁○○。被上訴
  人則於95年7 月12日起訴撤銷上訴人間於95年3 月16日無償贈
  與系爭房地行為，未逾1 年除斥期間。
(四)丁○○於移轉系爭房地所有權與乙○○時，尚有其他財產即坐
  落高雄市○○區○○段6 小段1313-3地號、前鎮區○○段○ ○
  段2067-5地號土地2 筆（公告現值共計1,487,360 元）、高雄
  縣彌陀鄉○○段307 地號、312 地號土地2 筆（公告現值共計
  793,170 元），及汽車1 輛，惟全部財產尚不足以清償系爭債
  務。
四協商整理兩造爭點如下：
(一)丁○○與乙○○間就系爭房地所有權移轉時是否已因未任總聯
  公司董事而不具保證人身分？
(二)被上訴人得否撤銷丁○○與乙○○間之無償贈與契約，請求塗
  銷及移轉所有權登記？
五丁○○與乙○○間就系爭房地所有權移轉時是否已因未任總聯
  公司董事而不具保證人身分？
(一)按保證為債權人與保證人間締結之契約，依契約一般之原則，
  非得相對人之同意，不能解除，最高法院19年上字第347 號判
  例足資參照。
(二)經查：丁○○於83年3 月15日與被上訴人簽立之保證書係載保
  證總聯公司於現在及將來對被上訴人所負之借款、票據、保證
  、損害賠償等及其他一切債務，以本金5 億元為限額，願與總
  聯公司連帶負全部清償之責任等語一節，為兩造所不爭（見本
  院卷第56頁），復有該紙保證書附卷可憑（見原審卷第10頁）
  ，亦即該保證書並未記載約定丁○○於未任總聯公司董事時即
  解除該保證契約。又查：丁○○雖於85年辭去董事職務，惟未
  與被上訴人合意終止上開保證契約以免除連帶債務保證責任，
  僅係總聯公司曾向被上訴人陳報董監事變更資料一節，亦據證
  人即總聯公司負責人吳正雄證述：丁○○係自81年起至85年止
  擔任總聯公司董事，總聯公司向被上訴人借錢時，被上訴人則
  要求董監事都要連帶保證，因財務報告每年都要送給被上訴人
  ，所以被上訴人應知悉丁○○已非總聯公司董事，總聯公司亦
  曾口頭告知董監事變更，並提供相關資料，總聯公司認為董監
  事變更後，被上訴人會自動辦理，致未特別要求被上訴人免除
  丁○○之連帶保證責任等語明確（見原審卷第134 頁至第135
  頁），足見丁○○卸除總聯公司董事職務後，其本人或總聯公
  司相關人員均未向被上訴人為意思表示，聲請免除上開連帶保
  證責任並取得被上訴人之同意，是以揆諸上開說明，丁○○與
  乙○○間就系爭房地所有權移轉時，自不因未任總聯公司董事
  而不具保證人身分。
(三)至上訴人雖主張依民間慣例無此董事身分即不負連帶保證之責
  ，應優於民法關於保證規定之適用等語。惟是否有此民間慣例
  ，又所稱「無此董事身分即不負連帶保證之責」是否確屬多年
  慣行之事實及具普通一般人之確信心，上訴人均未舉證以實其
  說，自無從採認。
六被上訴人得否撤銷丁○○與乙○○間之無償贈與契約，請求塗
  銷及移轉所有權登記？
(一)按債務人所為之無償行為，有害及債權者，債權人得聲請法院
  撤銷之；債權人依第1 項或第2 項之規定聲請法院撤銷時，得
  並聲請命受益人或轉得人回復原狀，民法第244 條第1 項、第
  4 項前段定有明文。而民法第244 條之撤銷權，其客體乃包括
  債務人所為債權行為及物權行為，債權人行使此項撤銷權，既
  可同時訴請撤銷債務人所為債權行為及物權行為，亦可僅訴請
  撤銷債務人所為債權行為；如不動產物權契約業經辦理登記，
  則前者債權人得訴請登記名義人塗銷，後者則得訴請移轉登記
  。
(二)經查：丁○○於95年2 月27日以買賣為原因，將系爭房地移轉
  登記與乙○○，並已於95年3 月16日完成登記，惟實際上乙○
  ○並無交付買賣價金與丁○○，係丁○○無償贈與，而斯時丁
  ○○全部財產尚不足以清償系爭債務一節，為兩造所不爭（見
  本院卷第56頁至第57頁），均如前述，則揆諸上開說明，丁○
  ○上開無償行為，致所有財產減少，顯有害及被上訴人之債權
  ，因此被上訴人依上開規定，起訴請求撤銷丁○○與乙○○間
  之無償贈與契約，並請求塗銷及移轉所有權登記，於法尚無不
  合，自屬可採。
七綜上所述，被上訴人本於民法第244 條第1 項、第4 項前段之
  規定，請求上訴人間就系爭房地經高雄市新興地政事務所於95
  年3 月16日，以買賣為登記原因所為之所有權移轉登記之買賣
  及移轉所有權之物權行為應予撤銷；乙○○應塗銷系爭房地所
  有權移轉登記，並回復登記為丁○○所有，為有理由，應予准
  許。是則原審判決，於法並無不合。上訴意旨指摘原判決不當
  ，求予廢棄改判，為無理由，應予駁回其上訴。
八據上論結，本件上訴為無理由，依民事訴訟法第449 條第1項
  、第78條、第85條第1 項前段，判決如主文。
中    華    民    國    97    年    5     月    7     日
                            民事第四庭
                                審判長法官  蔡文貴
                                法      官  黃科瑜
                                法      官  謝靜雯
以上正本證明與原本無異。
如對本判決上訴，須於判決送達後20日內向本院提出上訴狀，其
未表明上訴理由者，應於上訴後20日內向本院提出上訴理由書（
均須按他造當事人之人數附繕本）。上訴時應提出委任律師或具
有律師資格之人之委任狀，並依附註條文規定辦理。
中    華    民    國    97    年    5     月    8     日
                                書  記  官  唐奇燕
附註：
民事訴訟法第466 條之1 ：
對於第二審判決上訴，上訴人應委任律師為訴訟代理人，但上訴
人或其法定代理人具有律師資格者，不在此限。
上訴人之配偶、三親等內之血親、二親等內之姻親，或上訴人為
法人、中央或地方機關時，其所屬專任人員具有律師資格並經法
院認適當者，亦得為第三審訴訟代理人。
第1 項但書及第2 項情形，應於提起上訴或委任時釋明之。
 ┌─────────────────────────────────────┐
 │ 附表：借款本金利息及違約金明細表                                         │
 ├───────┬───────┬─────┬───┬───────────┤
 │   借款金額   │  借款餘額    │利息起算日│ 利率 │違約金                │
 ├───────┼───────┼─────┼───┼───────────┤
 │24,300,000元  │826,919元     │93.8.4    │9.53% │自93.08.4起依上開利率 │
 │              │              │          │      │之20%計算違約金       │
 ├───────┼───────┼─────┼───┼───────────┤
 │10,000,000元  │10,000,000元  │87.10.20  │9.57% │自87.11.21起，逾期在6 │
 │              │              │          │      │個月以內者，依上開利率│
 │              │              │          │      │之10% ，逾期在6 個月者│
 │              │              │          │      │，依上開利率之20% 計算│
 │              │              │          │      │違約金                │
 ├───────┼───────┼─────┼───┼───────────┤
 │10,000,000元  │10,000,000元  │87.10.20  │9.57% │同上                  │
 ├───────┼───────┼─────┼───┼───────────┤
 │5,500,000元   │5,500,000元   │87.10.20  │9.57% │同上                  │
 ├───────┼───────┼─────┼───┼───────────┤
 │4,500,000元   │4,500,000元   │87.10.20  │9.55% │同上                  │
 ├───────┼───────┼─────┼───┼───────────┤
 │9,060,000元   │9,060,000元   │87.10.20  │9.55% │同上                  │
 ├───────┼───────┼─────┼───┼───────────┤
 │16,500,000元  │16,500,000元  │87.10.20  │9.55% │同上                  │
 ├───────┴───────┴─────┴───┴───────────┤
 │ 總金額新臺幣56,386,919元                                                 │
 └─────────────────────────────────────┘


司法院資訊處製作；財團法人民間司法改革基金會備份。
